【裁判字號】    88,訴,610
【裁判日期】    890131
【裁判案由】    撤銷贈與等
【裁判全文】
臺灣雲林地方法院民事判決                八十八年度訴字第六一○號
    原      告  台東區中小企業銀行股份有限公司
    法定代理人  甲○○
    訴訟代理人  丁○○
    被      告  乙○○
                丙○○
右當事人間請求撤銷贈與等事件，本院判決如左：
    主      文
被告丙○○、乙○○於民國八十七年二月十五日就坐落雲林縣西螺鎮○○段四九二地
號、地目建、面積０‧一四八０公頃、應有部分三分之一之土地所為之贈與行為應予
撤銷。
被告乙○○應將前項土地於民國八十七年三月七日經雲林縣西螺地政事務所以雲西地
字第二二六三號收件，民國八十七年三月十日以贈與為原因之所有權移轉登記予以塗
銷。
原告其餘之訴駁回。
訴訟費用由被告負擔。
    事      實
甲、原告方面：
  一、聲明：
    (一)請求判決將被告丙○○所有坐落於雲林縣西螺鎮○○段四九二地號、面積０‧
      一四八０公頃、應有部分三分之一之土地贈與被告乙○○之行為撤銷。
    (二)請求判決將被告丙○○於民國（下同）八十七年三月七日由雲林縣西螺地政事
      務所以雲西地字第二二六三號收件，八十七年三月十日以贈與為由將右開土地
      過戶於被告乙○○之登記行為（權狀字號八七雲西字第二三０二號）予以塗銷
      。
    (三)請求被告乙○○於右開土地所有權為塗銷登記後，應將右開土地所有權移轉登
      記於被告丙○○。
    (四)訴訟費用由被告負擔。
  二、陳述：
    (一)緣被告丙○○於八十五年七月二十三日向原告借款新台幣（下同）九百八十萬
      元購買房地，並立有借據，約定自八十五年七月二十三日起至一０五年七月二
      十三日止，共分二百四十期，按期於每月二十三日平均攤還本息，利息按年息
      百分之十‧五計算。詎被告丙○○自八十五年七月二十三日起即未繳納本息，
      經原告於八十六年間聲請拍賣抵押物，由台灣台東地方法院以八十六年度執字
      第一五八三號強制執行在案，並於八十七年八月間由原告以七百萬元之價格拍
      定買受該抵押物，經計算結果，原告共受分配六百八十四萬五千九百一十四元
      ，被告丙○○尚欠原告五百二十六萬二千四百二十九元借款未還，強制執行完
      畢後，原告另訴請被告丙○○清償上開五百二十六萬二千四百二十九元借款，
      經台灣台東地方法院於八十八年五月七日以八十八年度訴字第六一號民事判決
      被告丙○○應如數清償原告，並於八十八年六月十五日判決確定在案（八十八
      年八月十一日核發判決確定證明書），實不容被告藉口本筆借款係建設公司所
      為，其本人僅單純前往銀行對保，不知借款乙事而推卸責任。原告取得上開執
      行名義後，立即向稅捐機關查詢被告之財產資料，始知被告丙○○已於八十七
      年三月十日即前開拍賣抵押物執行程序進行期間，將其所有坐落雲林縣西螺鎮
      ○○段四九二地號、地目建、面積０‧一四八０公頃、應有部分三分之一之土
      地（下稱系爭土地）無償贈與其妻即被告乙○○，該無償贈與行為顯係為達脫
      產目的，阻礙原告對之強制執行以實行債權，為此爰依民法第二百四十四條之
      規定，訴請判決撤銷該無償贈與行為並塗銷上開所有權移轉登記。
    (二)被告雖辯稱丙○○之所以將系爭土地以贈與方式移轉登記於乙○○，乃因丙○
      ○曾前往大陸投資經商，陸續於八十四年間向乙○○借款約四百萬元左右，當
      時丙○○即曾允諾將系爭土地移轉登記於乙○○名下，以保障乙○○之權利云
      云，惟查：被告係夫妻，其所主張之金錢往來係空口白話，無任何文件證據或
      任何人證可資證明，被告互稱於八十四年間借款，卻遲至八十七年間始辦所有
      權移轉登記，已不合常理，且被告丙○○既稱因資金缺乏才向被告乙○○借款
      ，然其卻於八十五年間至台東購買房地，且已支付建商數百萬元，若被告丙○
      ○之財務狀況確有困難，豈有多餘之資金可至台東購買屋地，被告之辯解顯有
      矛盾，不足採信。
  三、證據：提出借據影本一份、戶籍謄本一份、土地登記簿謄本二份、台灣台東地
      方法院八十六年度拍字第一二四號民事裁定、八十八年度訴字第六一號民事判
      決暨確定證明書影本一份、台灣台東地方法院八十六年度執字第一五八三號強
      制執行金額計算書分配表影本一份為證。
乙、被告方面：
壹、被告丙○○部分：
  一、聲明：
    (一)駁回原告之訴。
    (二)訴訟費用由原告負擔。
  二、陳述：
      伊曾於八十四年間向妻子乙○○借款約四百萬元，當時即約定將系爭土地移轉
      登記於乙○○名下，以保障乙○○之權利，但因伊前往大陸投資，故遲未辦理
      過戶手續。伊向乙○○借款並未書立字據，但實際上確有借貸關係存在，當時
      乙○○係提領現金借給伊，伊再去兌換美金。系爭土地移轉登記於乙○○之的
      目的並非為脫產，如果要脫產，伊早就將土地賣掉了。在台東購買房地係用貸
      款買的，當時沒有讓乙○○知道，貸款所買的房子已被原告拍賣了，伊有誠意
      解決，只是原告所提的和解條件伊沒辦法接受。原告要核撥貸款給建商時，並
      未通知伊，伊也是受害人。
貳、被告乙○○部分：
  一、聲明：
    (一)駁回原告之訴。
    (二)訴訟費用由原告負擔。
  二、陳述：
      伊確有借款約四百萬元給丈夫丙○○，伊當時在經營美髮材料生意，有經濟收
      入，借錢給丙○○並未書立字據，其中一百萬元係向伊胞弟借的。當初因丙○
      ○工作經商，伊為幫助先生，才將帳戶裡的錢領出來借給丙○○，且伊還要扶
      養小孩，所以要求丙○○將系爭土地移轉登記給伊，以求保障，否則丙○○若
      經商失敗，全家生活將陷入困境。
  三、證據：提出彰化商業銀行存款簿影本一份為證，並請求向彰化商業銀行查詢存
      款明細資料。
    理      由
一、原告起訴主張被告丙○○於八十七年二月十五日將系爭土地贈與被告乙○○，並
    於八十七年三月十日將系爭土地以贈與為由移轉登記於被告乙○○，該夫妻間贈
    與之無償行為，有害及原告對被告丙○○之五百二十六萬二千四百二十九元借款
    債權，為此請求判決撤銷之，並塗銷該所有權移轉登記；被告則以渠夫妻間確有
    約四百萬元借款關係存在，被告丙○○於八十四年間向被告乙○○借款之際，即
    應允將系爭土地移轉登記於被告乙○○名下，故上開以贈與為由之所有權移轉登
    記行為並非無償贈與行為，亦未害及原告之債權等語資為抗辯。
二、原告主張其對被告丙○○有五百二十六萬二千四百二十九元借款債權，業經台灣
    台東地方法院於八十八年五月七日以八十八年度訴字第六一號民事判決被告丙○
    ○應如數清償原告，並於八十八年六月十五日判決確定在案之事實，業據原告提
    出台灣台東地方法院八十八年度訴字第六一號民事判決暨確定證明書影本一份為
    證，被告丙○○雖不否認有該確定判決存在，惟辯稱並未積欠原告高達判決所指
    之五百二十六萬二千四百二十九元債務云云。經查，被告丙○○於台灣台東地方
    法院八十八年度訴字第六一號給付借款事件審理期間僅辯稱因週轉不靈，無法如
    期還款等語，並未辯稱無該筆債務存在或金額不符等情，嗣經台灣台東地方法院
    判決被告丙○○應如數給付原告後，被告丙○○亦未對該判決提起上訴，而經判
    決確定在案，是被告丙○○於本案翻異前詞，空言辯稱未積欠原告高達五百二十
    六萬二千四百二十九元借款債務云云，不足採信，應信原告此部分主張為真實。
三、原告另主張被告丙○○於八十七年二月十五日將系爭土地贈與被告乙○○，並於
    八十七年三月十日將系爭土地以贈與為由移轉登記於被告乙○○之無償行為，有
    害及原告對被告丙○○之上開五百二十六萬二千四百二十九元借款債權一節，為
    被告所否認，被告辯稱丙○○曾於八十四年間向乙○○借款約四百萬元，當時即
    應允將系爭土地移轉登記於乙○○名下，故上開以贈與為由之所有權移轉登記行
    為並非無償贈與行為等語。經查，原告此項主張，業據其提出土地登記簿謄本二
    份為證，由土地登記簿謄本上之記載內容觀之，被告丙○○於八十七年三月十日
    將系爭土地移轉登記於被告乙○○名下之原因確為無償「贈與」無誤，是被告辯
    稱該所有權移轉登記係以四百萬元借款為對價一節，應由被告自負舉證之責。本
    件被告乙○○雖當庭提出彰化商業銀行存款簿影本一份為證，並請求本院向彰化
    商業銀行查詢其存款明細資料，惟查，銀行存款資料之證據力僅能證明存款人有
    存摺上所示之存提款紀錄及其經濟資力，並未能進一步證明存款人究竟如何使用
    其所提領之款項，被告乙○○此項舉證方法並未能確實證明其曾借款約四百萬元
    於被告丙○○，此外被告復未能提出其他積極證據證明渠夫妻間確有四百萬元借
    款關係存在，被告此項辯解不足採信，另被告丙○○於本件言詞辯論程序中亦自
    認其除系爭土地外，並無其他財產可供原告執行，是原告主張被告丙○○贈與系
    爭土地予被告乙○○之無償行為，有害及其對被告丙○○之五百二十六萬二千四
    百二十九元借款債權一節，洵堪採信。
四、按債務人所為之無償行為，有害及債權者，債權人得聲請法院撤銷之，民法第二
    百四十四條第一項定有明文。又債權人之債權，因債務人之行為，致有履行不能
    或困難之情形者，即應認為有害於債權人之權利（最高法院四十五年度台上字第
    一三一六號判例意旨參照）。本件被告丙○○於原告就上開借款債權聲請拍賣抵
    押物之際，將系爭土地無償贈與被告乙○○，致原告就拍賣受償不足部分無法另
    行求償，自有害及原告之債權，從而原告依民法第二百四十四條第一項之規定，
    訴請被告撤銷系爭土地之贈與行為，並請求被告乙○○塗銷該所有權移轉登記，
    洵屬正當，應予准許。
五、至於原告另請求被告乙○○於系爭土地所有權移轉登記塗銷後，將系爭土地所有
    權移轉登記於被告丙○○一節，因本院判決命被告乙○○將系爭土地於八十七年
    三月七日經雲林縣西螺地政事務所以雲西地字第二二六三號收件、八十七年三月
    十日以贈與為原因之所有權移轉登記予以塗銷後，系爭土地之所有權即回復為原
    所有權人丙○○所有，即無庸另命被告乙○○為該所有權移轉登記，原告此部分
    請求於法無據，應予駁回。
六、據上論結，原告之訴為一部有理由，一部無理由，依民事訴訟法第七十九條但書
    、第八十五條第一項前段，判決如主文。
中      華      民      國    八十九    年      一      月    三十一    日
                                    臺灣雲林地方法院民事庭
~B法      官  蔡佳玲
右為正本係照原本作成。
如對本判決上訴須於判決送達後二十日內向本院提出上訴狀。（須附繕本）
中      華      民      國    八十九    年      二      月      二      日
~B法院書記官  劉興錫


司法院資訊處製作；財團法人民間司法改革基金會備份。
